臺灣桃園地方法院民事判決　　　　　　100年度訴字第1034號
原　　　告　葉承豪原名葉君正.
被　　　告　福灣企業股份有限公司
法定代理人　胡裕翔
訴訟代理人　焦中宇
被　　　告　元誠國際資產管理股份有限公司
法定代理人　周玉麟
訴訟代理人　吳宜倫
上列當事人間請求確認本票債權不存在等事件，本院於民國100
年9 月14日言詞辯論終結，判決如下：
    主  文
確認被告福灣企業股份有限公司所持有以原告及曹東滿名義於民
國九十年三月二十三日共同簽發，票面金額為新台幣陸拾陸萬元
，就原告部分之本票債權不存在。
確認被告福灣企業股份有限公司與被告元誠國際資產管理股份有
限公司間就第一項對原告之本票債權所為之債權轉讓行為無效。
被告福灣企業股份有限公司應給付原告新台幣拾貳萬陸佰拾伍
元。
訴訟費用由被告連帶負擔。
    事實及理由
甲、程序方面：
一、按原告於判決確定前，得撤回訴之全部或一部，民事訴訟法
    第262 條第1 項前段定有明文。本件原告於言詞辯論終結前
    ，當庭撤回訴之聲明第二項即台灣台北地方法院90年票字第
    30070 號，及台灣高等法院91年度抗字第2490號民事裁定中
    有關對原告之裁定均應予以撤銷（見民國100 年9 月14日言
    詞辯論筆錄），核其撤回，於法並無不合，應予准許，合先
    敘明。
二、本件被告福灣企業股份有限公司經受合法通知，未於言詞辯
    論期日到場，核無民事訴訟法第386 條各款所列情形，爰依
    原告聲請，由其一造辯論而為判決。
三、按確認法律關係之訴，非原告有即受確認判決之法律上利益
    ，不得提起，民事訴訟法第247條第1項前段定有明文，所謂
    即受確認判決之法律上利益，係指法律關係之存否不明確，
    原告主觀上認其在法律上之地位有不妥之狀態存在，且此種
    不妥之狀態能以確認判決將之除去者而言。本件被告福灣企
    業股份有限公司執由訴外人曹東滿與原告所共同簽發發票日
    90年3 月23日、到期日90年5 月23日、票面金額新台幣（下
    同）660,000 元本票（下稱系爭本票）向臺灣臺北地方法院
    （下稱台北地院）聲請本票裁定，經台北地院裁定准予強制
    執行，嗣並由臺灣苗栗地方法院（下稱苗栗地院）民事執行
    處97年度執字第10080 號強制執行原告所有之不動產，而原
    告否認系爭本票債權之存在，則系爭本票債權存否即屬不明
    確，將影響原告之法律上地位，且此種不安狀態能以確認判
    決將之除去，故原告提起本件確認之訴，應有受確認判決之
    法律上利益。
乙、實體方面：
一、原告起訴主張：被告福灣企業股份有限公司（下稱福灣公司
    ）執有以曹東滿及原告所共同簽發之系爭本票1 紙，並持向
    台北地院聲請裁定准予強制執行，經台北地院以90年度票字
    第30070 號民事裁定准予強制執行在案。被告福灣公司並於
    97年7 月17日再持該民事裁定向苗栗地院民事執行處聲請對
    原告所有坐落苗栗縣南庄鄉○○里○段獅頭驛小段第157-5
    地號土地予以查封拍賣，因而受償120,635 元分配款，嗣被
    告福灣公司將該不足額579,266 元債權轉讓與被告元誠國際
    資產管理股份有限公司（下稱元誠公司）。惟系爭本票並非
    原告所簽發，而係第三人將原告於89年9 月20日所遺失之身
    分證「換貼照片」後與曹東滿持向被告福灣公司購買汽車，
    並於系爭本票上簽名、蓋章。另被告福灣公司所留存之購車
    「對保檔案」內所附原告身分證影本上照片並非原告本人，
    故原告提起本件訴訟。並聲明：如主文所示。
二、被告福灣公司抗辯稱：本件除系爭本票外，尚有訂定契約書
    及核對身分證資料等語。並聲明：原告之訴駁回。
三、被告元誠公司則以：曹東滿於90年3 月23日以動產擔保交易
    附條件買賣之方式，向被告福灣公司購買5F-4140 號自用小
    客車，並以原告為連帶保證人。雙方約定貸款總額901,968
    元，貸款利率按年息百分之16.254計算，自90年4 月23日起
    至94年3 月23日止，每月一期，每期付款18,791元，並以該
    汽車為標的物簽訂分期申請書等，並由原告簽發票面金額66
    0,000 元系爭本票乙紙為共同擔保。嗣因曹東滿逾期繳款，
    被告福灣公司以系爭本票向台北地院聲請本票裁定，並獲該
    院核發90年票字第30070 號民事裁定，後經執行換發苗栗地
    院97年度執字第10080 號債權憑證。原告指摘系爭本票係偽
    造，依民事訴訟法如係由原告主張權利者，應先由原告負舉
    證之責，若原告先不能舉證以證實自己主張之事實為真實，
    則被告就其抗辯事實即令不能舉證，或其所舉證據尚有疵累
    ，亦應駁回原告之請求；又票據行為，為不要因行為，執票
    人不負證明關於給付之原因之責任，如票據債務人主張執票
    人取得票據出於惡意或詐欺，則應由該債務人負舉證之責。
    原告提起本件訴訟顯為規避債務等語。並聲明：原告之訴駁
    回。
四、本件原告起訴主張被告福灣公司執有原告名義所共同簽發之
    系爭本票，屆期提示未獲兌現，經向台北地院聲請強制執行
    ，而以90年度票字第30070 號裁定准許，嗣再向苗栗地院聲
    請強制執行，以97年度執字第10080 號強制執行事件拍賣原
    告所有坐落苗栗縣南庄鄉○○里○段獅頭驛小段第157-5 地
    號土地，因而受償120,635 元等情，為兩造所不爭執，並有
    系爭本票、苗栗地院民事執行處強制執行金額計算書分配表
    在卷足稽，且經本院調閱90年度票字第30070 號本票裁定卷
    宗核閱無訛，堪信為實在。
五、按票據為無因證券，僅就票據作成前之債務關係，無庸證明
    其原因而已。至該票據本身是否真實，即是否為發票人所作
    成，即應由票據債權人負證明之責，此觀民事訴訟法第277
    條規定之法理至明，最高法院50年台上字第1659號判例要旨
    、最高法院65年度第六次民庭庭長會議決議（一）要旨可資
    參照。被告雖稱系爭本票乃原告為擔保曹東滿辦理汽車貸款
    債務而簽發，然有關系爭本票之發票人簽名是否為原告親簽
    一節，為原告所否認，並以前詞置辯，依上開判例意旨，自
    應由被告先就系爭本票之真正，負舉證責任。經查，原告主
    張系爭本票上「葉君正」之簽名，與其89年9 月29日於苗栗
    縣南庄鄉戶政事務所補領國民身分證申請書上申請人欄之簽
    章並不相同，並提出苗栗縣南庄鄉戶政事務所苗縣南鄉戶謄
    字第001762號補領國民身分證申請書為證，觀諸前揭原告留
    存於苗栗縣南庄鄉戶政事務所補領國民身分證申請書之簽名
    （見本院100 年度桃簡字第619 號卷第18頁），該申請書上
    原告簽名之筆畫特徵、運筆習慣及字體結構等，均與系爭本
    票上「葉君正」之簽名顯然不同，且被告對於原告所提出補
    領身分證申請書上之簽名與本案系爭本票上「葉君正」之簽
    名差距甚大，均不爭執（見本院卷第21頁背面、第22頁），
    是系爭本票是否為原告所簽發，即非無疑。另由被告福灣公
    司所留存之購車「對保檔案」內所附原告身分證影本上之照
    片影本（見本院卷第28頁）以觀，其上所附之照片，以肉眼
    辨識，亦非原告本人，足見原告主張其因身分證遺失遭人冒
    用，尚非虛妄，應可採信。再迄至本院言詞辯論終結時止，
    被告並未提出任何證據證明系爭本票所載「葉君正」之簽名
    ，係原告所親自簽署，依舉證責任分配原則，應認被告無法
    證明系爭本票為原告所簽發，原告主張系爭本票上「葉君正
    」之簽名非其所為，而係他人偽造一情，自屬可採。被告既
    無法證明系爭本票為原告所簽發，被告福灣公司即不得本於
    系爭本票對原告主張任何票據上權利。從而，原告訴請確認
    被告福灣公司執有系爭本票，對原告之票據債權不存在，即
    屬有據，應予准許。
六、次按無法律上之原因而受利益，致他人受損害者，應返還其
    利益。雖有法律上之原因，而其後已不存在者，亦同。受領
    人於受領時，知無法律上之原因或其後知之者，應將受領時
    所得之利益，或知無法律上之原因時所現存之利益，附加利
    息，一併償還；如有損害，並應賠償，民法第179 條、第18
    2 條第2 項分定有明文。原告主張被告福灣公司持系爭本票
    向台北地院聲請本票裁定（90年度票字第30070 號裁定）並
    據以向苗栗地院聲請強制執行，並受償120,635 元分配款等
    情，為兩造所不爭，而系爭本票之發票人簽名係遭偽造，業
    如前述，系爭本票債權既不存在，則被告據以受領120,635
    元之分配款給付之法律上之原因，已於嗣後不存在，是以原
    告依民法第179 條請求被告福灣公司返還120,635 元，即有
    理由，應予准許。
七、末按債權讓與契約，係指不變更債之同一性，由債權人（讓
    與人）與相對人（受讓人）合意，將其債權移轉於相對人。
    此觀民法第294 條第1 項規定即明。惟查被告福灣公司所持
    有系爭本票債權對原告並不存在，已如前述。被告福灣公司
    對原告之債權於讓與契約成立時不存在，亦即被告福灣公司
    所讓與之債權即讓與標的不存在，無從移轉，自不生債權移
    轉之效力，則原告請求確認被告福灣公司與元誠公司間就系
    爭本票對原告之本票債權所為之債權轉讓行為無效，為有理
    由，亦應准許。
八、綜上所述，原告依民事訴訟法第247 條及不當得利之法律關
    係，請求確認被告福灣公司對原告之系爭本票債權不存在，
    及被告福灣公司與元誠公司間就系爭本票對原告之本票債權
    所為之債權轉讓行為無效，並請求被告福灣公司返還不當得
    利120,635 元，為有理由，應予准許。
九、本件事證已臻明確，兩造其餘之攻擊、防禦方法，經斟酌後
    認與本件判決結果不生影響，爰不一一加以論述，附此敘明
    。
十、據上論結，本件原告之訴為有理由，依民事訴訟法第78 條
    、第85條第2 項，判決如主文。
中    華    民    國    100   年    9     月    28    日
                        民事第三庭  法  官  黃漢權
以上正本係照原本作成。
如對本判決上訴，須於判決送達後 20 日內向本院提出上訴狀。
如委任律師提起上訴者，應一併繳納上訴審裁判費。
中    華    民    國   100    年    9     月    28    日
                                    書記官  施春祝